臺灣士林地方法院民事簡易判決      
                                   109年度湖簡字第1442號
原      告  王玉華  

被      告  林俊宏  
訴訟代理人  林昱廷  
上列當事人間請求回復原狀等事件，經本院於民國110年12月15
日言詞辯論終結，判決如下：
    主  文
被告應給付原告新臺幣玖萬柒仟陸佰貳拾元。
原告其餘之訴駁回。
訴訟費用（包含鑑定費用）由被告負擔十分之三，餘由原告負擔
。
本判決原告勝訴部分得假執行。但被告如以新臺幣玖萬柒仟陸佰
貳拾元為原告預供擔保後，得免為假執行。　
    事實及理由
一、按簡易訴訟訴狀送達後，原告不得將原訴變更或追加他訴。
    但請求之基礎事實同一者，或擴張或減縮應受判決事項之聲
    明者，不在此限，民事訴訟法第436條第2項、第255條第1項
    但書第2款、第3款定有明文。查，原告起訴原聲明：(一)被
    告應給付原告新臺幣（下同）5萬元。（二）被告應將門牌
    號碼臺北市○○區○○路000巷00號前棟房屋（下稱系爭房屋）
    恢復原狀。（三）願供擔保請准宣告假執行。經歷次變更聲
    明後，其聲明於民國110年12月15日本院審理中最後變更為
    ：被告應給付原告34萬5,933元。經核原告所為歷次變更，
    其請求之事實理由與起訴主張應屬基礎事實同一，亦屬擴張
    及減縮應受判決事項之聲明，揆諸首揭規定，應予准許。
二、原告主張：被告於106年5月22日與原告簽訂房屋租賃契約書
    （下稱系爭租約），向原告承租系爭房屋，約定租賃期間自
    106年6月1日起至109年5月31日止，租金每月1萬8,000元。
    又被告於承租系爭房屋期間，變更大門、房門、隔間牆、天
    花板、冷氣位置、嵌燈及電源配線，並施作木地板。惟被告
    於系爭租約租期屆滿後，將系爭房屋遷讓交還原告時，並未
    將系爭房屋變更部分回復原狀，經台北市室內設計裝修商業
    同業公會110年6月30日鑑定報告書（下稱系爭鑑定報告書）
    鑑定結果，回復原狀費用如附表所示。原告自得依系爭租約
    請求被告給付前開回復原狀費用29萬2,305元，並加計5%營
    業稅與12%毛利率共4萬9,692元，及積欠109年3至5月份電費
    共3,936元等語。爰依系爭租約第3條、第9條規定，求為命
    被告給付34萬5,933元之判決。
三、被告則以：兩造前於107年11月15日在臺北市內湖區調解委
    員會成立調解（下稱系爭調解），約定系爭房屋漏水維修由
    被告自行處理，原告並放棄訴訟權，顯見兩造已合意變更租
    約條款之約定為「維持被告已修復完成之現況」，原告要求
    被告將系爭房屋回復原狀並無理由。況且，被告僅變更油漆
    顏色、施作木地板、添加之可移除式軌道燈，並經原告同意
    後變更大門、冷氣。原告所提系爭房屋出租前之照片，被告
    均否認形式上真正，原告未就系爭房屋之原樣盡舉證責任，
    系爭鑑定報告書於此錯誤基礎上製作，修復項目不正確，且
    未計算折舊。被告亦未積欠電費等語，資為抗辯，並聲明：
    駁回原告之訴；如受不利判決，願供擔保，請准免為假執行
    。
四、經查，原告主張被告前向原告承租系爭房屋，並於106年5月
    22日簽訂系爭租約，約定租賃期間自106年6月1日起至109年
    5月31日止，租金每月1萬8,000元，被告應負擔租賃期間之
    電費等情，有系爭租約在卷可查（本院卷第19頁），且為被
    告所不爭執，應堪信實。
五、本院之判斷：
（一）觀諸系爭租約第9條約定：「房屋有改裝設施之必要時，
      乙方（即被告）取得甲方（即原告）之同意後得自行裝設
      ，但不得損害原有建築，乙方於交還房屋時自應負責回復
      原狀」，依上開約定可知，被告有改裝施設必要時，應經
      原告之同意，且被告於交還系爭房屋時自應負責回復原狀
      。至被告辯稱：兩造前於系爭調解，約定維修由被告自行
      處理，原告並放棄訴訟權，顯見兩造已合意變更租約條款
      之約定為「維持被告已修復完成之現況」即可，原告不得
      提起本件訴訟云云。然觀諸系爭調解紀錄，兩造係因租賃
      期間，系爭房屋有漏水問題，透過調解就漏水維修事宜，
      達成由被告自行處理漏水維修之共識，有系爭調解紀錄表
      在卷可稽（本院卷第109頁），應認兩造僅有就系爭房屋
      漏水維修達成調解，並放棄與漏水維修有關之訴訟權，並
      未有變更系爭租約第9條回復原狀之約定。況且，被告亦
      未說明原告上開主張回復原狀之項目，何者為被告因修復
      漏水所為之改裝而毋庸回復原狀，是被告徒以上開調解紀
      錄認原告不得提起本件訴訟，且不負回復原狀之責云云，
      並不足採。
（二）原告主張系爭房屋有如附表所示之項目未依約回復原狀，
      為被告所否認，並以前詞置辯，經查：
　　1.就附表編號5、10、14部分：
　　　被告自承其有變更系爭房屋大門及冷氣位置等語（本院卷
      第62、209頁），然辯稱係在原告同意下更動云云，惟為
      原告所否認。依系爭租約第9條約定，應由被告就其已獲
      原告之同意改裝乙節，負舉證責任，然被告未舉證以其實
      其說，自難認原告對於變更系爭房屋大門、冷氣位置之部
      分業已表明同意。從而，被告對於附表編號5、10、14之
      部分，依約應負回復原狀之義務。被告上開辯稱，自不足
      採。
　  2.就附表編號15部分：
　　  被告自承其有變更油漆顏色等語（本院卷第62頁），是原
      告此部分之請求為有理由。
　  3.就附表編號3、4部分：
　　　被告自承其有施作木地板，但伊搬離時已經把木板帶走了
      等語（本院卷第62、63頁）。系爭鑑定報告書鑑定結果認
      ：木地板拆除後留下許多黃色黏膠痕跡及釘孔難以處理；
      廁所地面仍有鐵釘殘留等語，有系爭鑑定報告書可佐（外
      放系爭鑑定報告書第11、12頁），可認定係因被告施作木
      地板而有過失導致毀損，原告是項主張，即屬有據。
    4.就附表編號6、7、8、9、11、12、13部分：
　  ⑴按私文書應由舉證人證其真正，民事訴訟法第357條前段亦
      定有明文。又私文書之真正，如他造當事人有爭執者，則
      舉證人應負證其真正之責；當事人提出之私文書，必先證
      其真正，始有形式上之證據力，更須其內容與待證事實有
      關，且屬可信者，始有實質上之證據力（最高法院47年度
      台上字第1784號、22年度上字第2536號、91年度台上字第
      1233號判決意旨參照）。原告就系爭房屋出租前狀況，固
      提出591出租網、照片等件為證（本院卷第137至143頁）
      ，為被告所否認，並否認該照片形式上之真正，依上開說
      明，原告自應先就該等照片具有形式上證據力之事實負舉
      證之責。觀諸原告提出之出租網擷圖，所顯示曾刊登之出
      租物件，僅記載「新明路451巷」、照片「14張」，有該
      擷圖1張在卷可查（本院卷第43頁），然因原告未提出上
      開「14張」照片之內容，本院自無從確認出租網上刊登之
      「14張」照片，與原告本件提出之系爭房屋出租前照片是
      否相同。又原告於審理中陳稱：被告並非在591出租網看
      到系爭房屋出租；伊自己將門牌號碼臺北市○○區○○路000
      巷00號房屋（下稱系爭建物）隔成前棟和後棟，被告應將
      前棟恢復原狀等語（本院卷第62、266頁），是系爭建物
      既分為前棟和後棟，被告承租之系爭房屋僅有前棟，且被
      告並非透過出租網向原告承租，則原告於出租網上刊登之
      照片是否為被告承租之範圍、是否為系爭房屋承租前之狀
      況，均無從僅憑原告提出之照片及出租網擷圖1張予以認
      定，是該等照片無從充為本件認定之依據。
　　⑵原告主張被告有變更過隔間牆、房門、天花板云云，為被
      告所否認，原告未提出其他證據證明被告曾為上開變更，
      且系爭鑑定報告書亦載有：資料查不到落地窗大門外原本
      有無施作天花板…但客廳區天花板有兩坪的板面仍可使用
      等語，有系爭鑑定報告書可佐（外放系爭鑑定報告書第19
      頁），顯然無從透過鑑定方式判斷系爭房屋出租前已安裝
      天花板之範圍。況且，原告陳稱其於被告遷讓返還系爭房
      屋後，已有裝修，安裝門及隔房間等語（本院卷第120頁
      ），原告既已於被告遷讓返還系爭房屋後為裝修變動，難
      以現況辨認被告是否有為上開變更，因此，不能認定被告
      應負擔此部分之費用。原告此部分主張，即屬無據。
　  5.就附表編號1、2、16部分：
　　　按當事人已證明受有損害而不能證明其數額或證明顯有重
      大困難者，法院應審酌一切情況，依所得心證定其數額。
      民事訴訟法第222條第2項定有明文。再按民事訴訟法第22
      2條第2項規定，係以在損害已經被證明，而損害額有不能
      證明或證明顯有重大困難之情形，為避免被害人因訴訟上
      舉證困難而使其實體法上損害賠償權利難以實現所設之規
      範，俾兼顧當事人實體權利與程序利益之保護，其性質上
      為證明度之降低，而非純屬法官之裁量權，法院仍應斟酌
      當事人所為之陳述及提出之證據，綜合全辯論意旨，依照
      經驗法則及相當性原則就損害額為適當之酌定（最高法院
      103年度台上字第845號判決意旨參照）。經查，被告對於
      附表編號3、4、5、10、14、15之部分，負回復原狀之義
      務，業經認定如前，雖系爭鑑定報告書所載拆除搬運、垃
      圾車清運與完工清潔及垃圾費用（下稱清運費用），未就
      被告上開應負回復原狀之項目，分別列計所需之清運費用
      ，然衡情一般工程施作，工程契約均會依照施作總金額，
      估算一定比例費用為清運費用。又系爭鑑定報告書原預估
      之總金額為29萬2,305元（詳附表），清運費用合計為7萬
      9,500元，佔27%（計算式：79,500÷292,305＝0.27，小數
      點第二位以下四捨五入）。則本件施作附表編號3、4、5
      、10、14、15部分共9萬9,900元，所需之清運費用應以27
      %比例計算為合理，共計為2萬6,973元（計算式：99,900×
      27%＝26,973），逾此部分，則無理由。
（三）系爭房屋回復原狀之費用：
　　　1.原告主張系爭房屋回復原狀之費用，係以系爭鑑定報告
        書鑑定結果所列修復項目方法費用為據（詳附表）。經
        檢視被告所負回復原狀內容即附表編號3、4、5、10、1
        4、15，均屬包含材料、工資之裝潢項目，其中屬材料
        更新部分當予以折舊；然系爭鑑定報告書單價及金額部
        分，未區別材料費及工資數額，參酌上開說明並審酌本
        件一切情狀，認上開工項之材料費與工資比例應以1：1
        為適當，據此計算材料費及工資，應各為4萬9,950元【
        計算式：9萬9,900×50%＝49,950】。又參考行政院所頒
        固定資產耐用年數表及固定資產折舊率之規定，其中裝
        潢材料比照房屋附屬設備之「其他」，耐用年數10年，
        依平均法每年折舊1/10，參酌營利事業所得稅查核準則
        第95條第6項規定，固定資產提列折舊採用平均法或定
        率遞減法者，以1年為計算單位，其使用未滿1年者，按
        實際使用月數相當於全年比例計算之，不滿1月者，以1
        月計。查，系爭房屋為24年7月1日建造，有建物登記第
        一類謄本在卷可稽（本院卷第293頁），迄至被告於系
        爭租約租期屆滿後，將系爭房屋遷讓交還原告時即109
        年5月31日，屬建造已逾10年以上之房屋，是系爭房屋
        更換材料部分之折舊額為4萬5,409元【殘價＝取得成本÷
        （耐用年數＋1）即49,950÷（10＋1）＝4,541（元以下四
        捨五入，下同）；折舊額＝（取得成本－殘價）×折舊率×
        年數，即（49,950－4,541）×1/10×10＝45,409】，是扣
        除折舊後，原告就材料更換得請求之必要費用為4,541
        元（計算式：49,950－45,409＝4,541）。上開費用再與
        工資4萬9,950元及清運費用2萬6,973元合計，共為8萬1
        ,464元（計算式：4,541＋49,950＋26,973＝81,464）。
      2.又依系爭件鑑定報告書九、鑑定結果：「以上鑑定價金
        為分拆工種工項發包時合理之數字，若為發統包給裝修
        相關業者承攬施作可再加計承包商合理利潤。因本案屋
        內原施工品質僅達基本門檻，則以總價加毛利率10～20%
        內為合理，以上說明供鈞院參考。」（外放系爭鑑定報
        告書第24頁）。經查，系爭房屋回復原狀之裝修工程，
        其工程性質為房屋建築營造，參酌財政部國稅局109年
        度營利事業各業所得額暨同業利潤標準表所載，建築工
        程業之「房屋修繕」（標準代號：4100--11），其淨利
        率為10%。是以，依上開說明，原告得請求上開系爭房
        屋回復原狀之費用並加計5%營業稅與10%淨利率即9萬3,
        684元【計算式：81,464＋81,464×（5%＋10%）＝93,684】
        ，此即原告得請求賠償之金額，逾此範圍之請求，自屬
        無據。
（四）電費部分：
　　　原告主張被告積欠電費3,936元等情，有台灣電力公司繳
      費憑證為證（本院卷第243頁），而被告雖辯稱其均已繳
      納云云，惟其並未提出任何證據資料佐證，其所述礙難採
      信，則原告訴請被告給付上開積欠電費，即屬有據。
六、綜上，原告依系爭租約第3條、第9條規定，請求被告給付系
    爭房屋回復原狀之費用9萬3,684元、電費3,936元，共計9萬
    7,620元，為有理由，應予准許。逾此範圍之請求，則無理
    由，應予駁回。
七、本件事證已臻明確，兩造其餘攻擊防禦方法及證據，經審酌
    後，認對於判決結果均無影響，爰不一一論述，併此敘明。
    又攻擊或防禦方法，除別有規定外，應依訴訟進行之程度，
    於言詞辯論終結前適當時期提出之，民事訴訟法第196條第1
    項定有明文，是原告於言詞辯論終結日後之110年12月21日
    始提出之民事陳報狀，本院依法無須審究，且未經提示予被
    告命為充分之辯論，自不得據為本件裁判之基礎，附此敘明
    。
八、訴訟費用負擔之依據：民事訴訟法第79條。
中　　華　　民　　國　　111 　年　　1 　　月　　6 　　日
                  內湖簡易庭法  官  鄭欣怡
以上正本係照原本作成。
如不服本判決，應於判決送達後20日內，向本院提出上訴狀並應
記載上訴理由，如於本判決宣示後送達前提起上訴者，應於判決
送達後20日內補提上訴理由書(須附繕本)。
中　　華　　民　　國　　111 　年　　1 　　月　　6 　　日
                            書記官  王盈淳
附表：
編號       項目名稱 數量 單位    單價   修復費 1 1.相對人變更過之隔間牆含玻璃纖維棉及大門，拆除搬運 2.走廊及房間區地板貼木板後再加白色面材，拆除搬運 3.全室天花板拆除搬運 1 式 3萬9,000元 3萬9,000元 2 垃圾車清運 4 車 8,500元 3萬4,000元 3 全室木地板拆除後地面釘孔修補後貼塑膠地磚之 70%費用 18 坪 770元 1萬3,860元 4 廁所木地板拆除後地磚釘孔破損 1 式 1萬4,000元 1萬4,000元 5 分離式壁掛冷氣移位拆裝及冷媒填充 1 臺 4,500元 4,500元 6 木作高隔間牆面 41 尺 1,100元 4萬5,100元 7 窗戶隔間牆下半截木作 10.2 尺 900元 9,180元 8 窗戶隔間牆上半截木框玻璃窗下軌道安裝 1 式 5,000元 5,000元 9 房間木門框＋波麗門扇＋喇叭鎖＋鉸練安裝 3 樘 5,000元 1萬5,000元 10 大門實木門框＋四片實木軌道門安裝及油漆整理費 1 樘 4萬7,000元 4萬7,000元 11 室內輕鋼架天花板 1 式 1萬1,775元 1萬1,775元 12 天花板嵌燈及電源配線含挖孔安裝 1 式 1萬4,850元 1萬4,850元 13 全室電源迴路整理及燈具開關、插座配線 1 式 1萬2,000元 1萬2,000元 14 泥作修補 1 式 3,500元 3,500元 15 牆面及天花板刷漆 21.3 坪 800元 1萬7,040元 16 完工清潔及垃圾 1 式 6,500元 6,500元                                             合計：29萬2,305元